【裁判字號】    90,訴,58
【裁判日期】    920120
【裁判案由】    給付票款等
【裁判全文】
臺灣臺南地方法院民事判決  九十年度訴字第五八號
    原      告  丙○○
    訴訟代理人  莊美貴律師
    被      告  丁○○
    訴訟代理人  許永明律師
    被      告  乙○○
                甲○○○○
    法定代理人  戊○○
    訴訟代理人  林瑞成律師
右當事人間請求給付票款等事件，本院判決如左：
    主    文
被告丁○○應給付原告新台幣貳佰萬元，及自如附表所示各提示日起至清償日止，按
週年利率百分之六計算之利息。
被告丁○○應給付原告新台幣伍萬貳仟伍佰玖拾元，及自民國八十九年二月一日起
至清償日止，按週年利率百分之五點八五計算之利息。
原告其餘之訴駁回。
訴訟費用由被告丁○○負擔二分一，餘由原告負擔。
本判決第一項得假執行。
本判決第二項於原告以新台幣貳萬元為被告丁○○供擔保後，得假執行。
原告其餘假執行之聲請駁回。
    事    實
甲、原告方面：
一、聲明：
    (一)被告丁○○應給付原告新台幣（下同）二百萬元，及自附表所示各該提示日起
      至清償日止，按週年利率百分之六計算之利息。
    (二)被告丁○○、乙○○、台南郵局應連帶給付原告二十七萬二千零一十三元，及
      其中二十四萬元自民國（下同）八十九年一月十八日起至清償日止，按週年利
      率百分之八．七五計算之利息。
    (三)被告丁○○應給付原告一百九十五萬七千一百五十元，及自起訴狀繕本送達翌
      日起至清償日止，按週年利率百分之五計算之利息。
    (四)原告願供擔保請宣告准為假執行。
二、陳述：
    一聲明一部分
      (一)緣被告丁○○係原告丙○○之兄，兩造於八十九四月二十四日達成和解協議
        ，被告丁○○依照母親洪蘇翠雲遺言書第四條之規定，給付原告丙○○二百
        萬元，由丁○○當場簽發如附表支票五紙交付原告，此有兩造母親洪蘇翠雲
        於八十九年二月二日下午二十時十分在行政院衛生署台南醫院四一○一室病
        房所書立之遺言書及兩造於八十九年四月二十四日所簽立之和解書可憑。惟
        該五紙支票經原告遵期向銀行提示，均不獲兌現，有支票及退票理由單各五
        紙可稽。按依票據法第一百二十六條規定：「發票人應照支票文義擔保支票
        之支付。」，今被告丁○○所簽發之支票均未獲兌現，故爰依上開票據法之
        規定及和解契約，請求被告丁○○應給付二百萬元，及自支票提示日起至清
        償日止，按週年利率百分之六計算之利息。
      (二)按本件原告丙○○起訴聲明第一項請求被告丁○○給付票款二百萬元及遲延
        利息，係依據兩造於八十九年四月二十四日所簽立之和解書中（一）之協議
        事項「甲方（即被告丁○○）依照遺言書第四條之規定，願意給付乙方（即
        原告丙○○）二百萬元正，由被告丁○○所簽發之六信信用合作社建國分社
        甲種支票計伍張，如（附表）乙張」而來，此由原告於和解書附表簽註「上
        列支票領收無訛」，且系爭五紙支票亦確係於原告占有中，足證系爭支票確
        係於兩造簽訂和解書當時即交由原告收執，被告丁○○於準備書狀第一點辯
        稱「簽發系爭支票五紙，係作為擔保之用，原本交予訴外人蘇得福保管，在
        原告丙○○配合被告辦理繼承手續後，再由蘇得福交予丙○○領取之」，根
        本不實在。
      (三)被告丁○○就系爭二百萬元支票部分雖辯稱「係作為擔保之用，原本交與訴
        外人蘇得福保管，在原告配合被告辦理繼承手續後，再由蘇得福交與丙○○
        領取，惟因原告未依雙方所簽覺書內容，配合被告丁○○辦理恆安藥房之經
        營權登記，故原告需在配合被告丁○○辦理繼承手續完成後，才可兌領二百
        萬元之票款」云云。惟查：原告此部份請求係依據兩造於八十九年四月二十
        四日所簽立之和解書(一)之記載，而上開協議則源自兩造母親洪蘇翠雲於八十
        九年二月二日所立遺言書內容，與被告所稱之覺書（六十七年七月二十二日
        訂立）並無關連，此觀該覺書內容均係就不動產所作之分配，而遺言書內容
        則僅就現金部分為分配即明，故被告丁○○將此二者混為一談，並辯稱原告
        需配合其辦理藥房經營權登記後始得兌領系爭票款云云，委不足採。
      (四)證人蘇得福雖證稱「和解書起源是六十七年間兄弟二人分家時之覺書，覺書
        也是我照其母親的意思寫的，後來他們的母親生病，才又寫了遺言書，由我
        們兄弟姊妹到醫院見證的，本來有遺言書不必再寫和解書．．．．寫和解書
        時，丁○○就不願意了，因為丙○○怕丁○○以後生出其他問題，丙○○就
        表示要請丁○○開出支票，交給我保管，兩人都同意等以後都沒有爭執時，
        才要兌領這些票．．．」。惟查：系爭和解書內容係源自兩造母親洪蘇翠雲
        所立之遺言書，與所謂之覺書無關，前已詳述，況和解書內容就被告丁○○
        應給付之二百萬元並未附加任何條件，且系爭五張支票發票日期分別為八十
        九年八月十日、八月二十日、八月三十日、九月十日、九月二十日，此距簽
        訂和解書日期八十九年四月二十四日約有四、五個月之久，足證兩造簽訂和
        解書之時，對於系爭二百萬元之付款日期已有明確之約定，故證人證稱「兩
        人都同意等以後都沒有爭執時，才要兌領這些票」云云，顯與事實不符；再
        參諸原告簽立和解書當日即於和解書附表後簽名表示支票業經領收無訛，足
        見系爭支票早於簽約當日即交付原告收執，否則，倘如證人所言「系爭支票
        應交由其保管」，則和解書上豈有未載明此意旨，反由原告簽名表示已收領
        支票之理？在在足見證人所述「支票本應交其保管，但原告反悔沒有將支票
        交給我」云云，並非事實。再者，證人既稱「寫和解書時，沒有想到藥房繼
        承的問題，那是後來才發生的問題」，足見系爭票款與藥房經營權登記之問
        題無關，故被告辯稱原告須配合其辦理登記手續後始得兌領系爭票款云云，
        顯不足採。
      (五)對兩造和解書第六條「願意拋棄其他一切權利之主張」所拋棄權利之範圍之
        主張：
        兩造於八十九年四月二十四日所成立之和解書，其開宗明義即已書明『甲乙
        雙方願遵守故母親洪蘇翠雲遺言書之精神及內容為憑據，而協議事項如左所
        述』。亦即兩造僅就於母親遺言書中現金六百四十萬元高雄縣路竹鄉、
        阿蓮鄉之土地分配二項達成協議，故於和解書第六條中之「願意拋棄其他一
        切權利之主張」所拋棄權利之範圍當然僅指遺書書部份。並不及於其他權利
        之拋棄。對於和解第六條之約定，僅針對遺言書內容拋棄，亦為被告訴訟代
        理人所自認，足證當時兩造確僅就母親遺言書之內容為和解、拋棄權利，並
        不及於遺言書以外之其他權利之拋棄，至為明確。
    二聲明二部分
      (一)原告丙○○於台南郵局所轄之興華街郵局存有定期存款二筆，存單號碼分別
        為00000000號、00000000號，存款本金各為十二萬元，惟
        興華街郵局承辦人乙○○竟於八十九年一月十七日在原告丙○○未到場，且
        無任何授權資料憑證之情況下，任由被告丁○○盜領原告所有前揭二筆定期
        存款，致原告受有損害，有郵政定期儲金整存整付存單及郵政定期儲金本息
        、每月利息轉存申請書可稽。
      (二)『因故意或過失，不法侵害他人之權利者，負損害賠償責任。』、『數人共
        同不法侵害他人之權利者，連帶負損害賠償責任。』、『受僱人因執行職務
        ，不法侵害他人之權利者，由僱用人與行為人連帶負損害賠償之責。』，民
        法第一八四條、第一八五條、第一八八條第一項前段均定有明文。被告乙○○係受僱於台南郵局所轄之興華街郵局，依法執行職務應善盡其注意之義務
        ，惟竟在被告丁○○未提出原告任何身分證件、印章或授權憑證資料，且所
        簽『丙○○』三個字以一般肉眼觀之即可發現不同之情形下，竟讓被告丁○○辦理定期存款解約手續，將原告所有之定期存款金額領取一空，被告丁○○、乙○○之行為確有故意、過失，故爰依前揭規定請求被告丁○○、乙○○、台南郵局連帶負損害賠償責任。
      (三)原告於台南郵局所轄興華街郵局定期存款二筆，存單號碼分別為00000
        000號、00000000號，存款本金各為十二萬元整，乃原告母親洪
        蘇翠雲代理原告為開戶之手續，此由被告台南郵局所提出之「郵政定期儲金
        開戶存款單」上記載「代理人姓名洪蘇翠雲」即可明瞭，故被告台南郵局辯
        稱系爭存單於立帳申請時，即由丁○○代為辦理云云，已與事實不符。再者
        ，依被告台南郵局所提出交通部郵政總局郵政儲金匯業局頒布定期儲金處理
        須知第四十八條第六款規定「儲戶申請中途解約，除應再留存國民身分證影
        本並比照第二十三之二規定辦理外，應在存單背面加蓋原留印鑑。如託人帶
        領，除按上述手續辦理外，代領人須在存單背面另行親自簽名及．．．」，
        亦即需核對申請書筆跡、資料與原立帳申請書是否相符，同時核對儲戶及代
        理人之身分證件並留存影本，另在存單背面加蓋原留印鑑，由代理人親自簽
        名及蓋章，經核對各項資料及記載相符後始能付款，此項辦理解約手續之規
        定，亦為被告台南郵局所不否認。經查：系爭定期存款係於八十九年一月十
        七日遭被告丁○○解約並領取款項，然此時原告人在日本，且身分證始終由
        原告自己保管，並未交付他人，被告丁○○何能提出原告之身分證供郵局承
        辦人員核對？再參諸本件辦理解約手續時，並未留存原告之身分證影本，益
        證被告丁○○確未提出原告之身分證，否則，郵局承辦人員豈有未依規定將
        原告之身分證件影印留存之理？乃被告乙○○竟在丁○○未提出原告身分證
        之情況下，率爾讓其解約領款，顯已違反前述辦理解約手續之規定，焉能謂
        無故意或過失？遑論原告根本未委託被告丁○○代辦解約提款手續。被告乙○○未依前揭規定善盡注意義務，致原告之存款被被告丁○○領取一空，渠
        等二人自應負損害賠償責任；又乙○○係受僱於台南郵局所轄之興華街郵局
        ，其因執行職務不法侵害原告之權利，其僱用人台南郵局自需負連帶損害賠
        償責任。
      (四)系爭二筆定期存款之存款人既為原告丙○○，則存款自屬於原告所有，此乃
        當然之道理，被告丁○○若主張系爭定期存款非原告所有，應由被告丁○○
        負舉證責任。再者，系爭二筆定期存款既為原告所有，茍無原告之同意或授
        權，其他人自無權代原告辦理解約，故被告等辯稱系爭定期存單解約手續係
        被告丁○○受洪蘇翠雲之命辦理云云，委不足採。至於被告丁○○於九十年
        三月十六日之準備書狀中雖稱「解約後被告於八十九年一月三十一日以新台
        幣二十二萬元轉帳匯入第六信用合作社建國分社000－0000－000
        00－000丙○○活期存款存摺內」，惟並未提出任何證據予以證明，故
        被告此部份主張亦未能遽採。原告並未委託被告丁○○辦理系爭定期存款解
        約手續，亦不曾將身分證件交付被告丁○○，乃被告乙○○竟在原告未到場
        ，且被告丁○○未提出原告身分證件之情形下，任由被告丁○○將原告之存
        款盜領一空，渠等之行為確有故意、過失，自應負損害賠償責任，被告台南
        郵局對於其受僱人乙○○執行職務不法侵害他人權利之行為，亦應連帶負損
        害賠償責任。
      (五)鈞院向台南市第六信用合作社函查丙○○帳號00000－00活期儲蓄存
        款帳戶之開戶資料，惟台南市第六信用合作社於九十一年七月十日以南六信
        字第二六一三號函覆鈞院，並附上『七十一年九月十四日』之印鑑卡影本一
        紙。然查，原告於七十一年九月十四日前早已遷居日本，且在七十一年九月
        十四日並未回國，更無從至台南市第六信用合作社辦理開戶或印鑑變更之手
        續，故原告主張該帳戶並非其所開戶，所言非虛。
      (六)原告於八十九年四月十四日自台南市第六信用合作社所領取五十三萬二千五
        百元，絕與被告丁○○向郵局解約領取之款項無涉，被告丁○○曾於八十九
        年一月三十一日共匯二筆款項入原告之帳戶，此由被告丁○○於九十一年十
        二月二日開庭時供述二十九萬元是還會款，另二十二萬是母親要被告匯給原
        告，即可明該款項確與被告自郵局解約所領取之款項無涉。又事實上原告所
        有該六信之帳戶款項早已遭被告丁○○私下挪用，此事實請向台南市第六信
        用合作社調閱該帳戶歷年來往來對帳單資料即可明。再鈞長於十二月二日開
        庭訊問被告丁○○：「八十九年一月十七日為何要領出原告郵局這二筆定存
        ？」被告丁○○答稱：「母親在一月十三日入院，要我去領出這二張定存，
        原來是一筆十萬元，後來一直續存，後來母親要我再存入十二萬元，當時因
        為要支付醫藥費等，母親才要我領出。」等語。惟被告丁○○所述根本與事
        實不符，此由兩造母親於八十九年二月二日所書立之遺言書內容觀之，兩造
        母親當時名下現金即有六百四十萬元之鉅，給付醫藥費用乃綽綽有餘，何需
        大費周章去將原告名下二十七萬餘元之定存辦理解約？由此更足明被告丁○○所述純係臨訟編篡，不足採信。
      (七)被告乙○○於被告丁○○前往辦理原告所有定期存款解約手續時，並未依規
        定程序辦理，且於原告發現存款遭盜領而向郵局查詢後，被告乙○○、丁○○又將證件、手續補齊，此由交通部郵政總局九十年三月十九日儲0000
        0000│○一六號函覆可稽。由此亦可明證，被告乙○○於辦理本件定存
        款解約時，確未依規定辦理，是其於訴訟中所為置辯，實無可採信。
    三聲明三部分
      (一)兩造之母洪蘇翠雲於八十八年十一月五日因病送醫，經檢查結果是肺癌末期
        ，自此母親即進出醫院頻繁，至八十九年一月十四日因病情嚴重（因癌細胞
        轉移至腦部，致神智不清）即住進台南醫院，被告丁○○將母親病情通知原
        告後，原告即積極安排回國探視母親，被告丁○○於前甚少與原告連絡，亦
        未曾在乎原告何時回國，惟此次被告丁○○卻一再追問原告何時回國，原告
        當時並不知有異，惟於母親過世後才發現被告丁○○竟利用母親神智不清、
        原告回國前，於八十九年一月十八日將多筆母親名下之存款，或以轉帳方式
        或以領取現金方式盜領一空，並將母親名下股票出售一空，該等存款及股票
        均屬母親所有，原在母親死後應歸原告與被告丁○○共同繼承，惟被告丁○○竟趁母親病危、原告不在國內之機會，將該等原應由兩造共同繼承之存款
        及股票私自領出、出售，被告丁○○此舉業已侵害原告繼承之權利，被告應
        賠償該等數額之半數予原告，茲將原告目前所發現遭被告丁○○所領取款項
        顱列如下：
        (1)母親洪蘇翠雲在中國信託銀行帳戶（帳號：000-00-00000-0-0）在八十九
          年一月十八日存入一筆現金五十萬元後，旋即又以轉帳方式轉出，惟轉至
          何帳戶？原告實無從知悉，故請鈞院向中國信託銀行函查調閱該筆轉帳匯
          款資料。
          中國信託商業銀行台南分行五十萬元：在八十九年一月十八日自洪蘇翠雲
          000000000000帳戶領出現金後，旋即轉存入丁○○0000000000000之帳戶
          內，此有卷附中國信託銀行取款憑條及存入憑單二紙可稽。
        (2)母親洪蘇翠雲在彰化銀行帳戶（帳號：0000-00-00000-0）在八十九年一
          月二十六日以轉存方式存入現金共一百餘萬元，惟於同日即被領出現金一
          百零一萬六千元正，另於八十九年一月二十七日、一月二十八日先後又以
          轉存方式存入二萬一千四百九十六元、三萬五千二百七十六元，惟於一月
          三十日旋即又被今領出六萬一千元，此有原告向彰化銀行所查詢之明細表
          可憑。惟此時兩造母親已是神智不清之情形，如何能領出如此金額？顯係
          遭被告丁○○所盜領。是此部份進出情形請鈞院向彰化銀行調取交易明細
          表即可明。
          彰化銀行南台南分行一百零七萬七千元：分別在八十九年一月二十六日、
          一月三十一日領出現金一百零一萬六千元、六萬一千元，此有卷內取款憑
          條二紙可稽。
        (3)母親洪蘇翠雲在台南市第六信用合作社建國分社帳戶（帳號：00000-0-0
          ）在八十九年一月十八日解約四張定期存款後，被領出現金一百萬元，此
          有保證責任台南市第六信用合作社對帳單一紙可稽。另母親洪蘇翠雲在台
          南市第六信用合作社開立有證券交易帳戶（帳號：0000000B00000-0-0）
          ，惟該等帳戶之交易情形原告無法取得資料，故請求鈞院向台南市第六信
          用合作社調閱該帳戶之交易明細資料。
          台南市第六信用合作社一百零二萬四千元：分別在八十九年一月十八日、
          二月一日分別提領現金一百萬元及二萬四千元，此有卷附傳票二紙可稽。
        (4)母親洪蘇翠雲所有中國信託商業銀行股份有限公司股份一萬八千九百零六
          股，在八十九年二月十六日全部出售，經原告查詢結果當日交易價格每股
          為新台幣五十元，該股份出售價格合計為新台幣九十四萬五千三百元。此
          有中國信託商業銀行股份有限公司股東持有股份資料表可稽。
        (5)又母親參加會首林秀香（即被告丁○○之妻）之互助會，依原告所取得之
          會單上顯示母親洪蘇翠雲於八十九年三月份得標，金額為新台幣三十六萬
          八千元，惟此時母親已陷入昏迷，如何能標得該互助會？又如何能處分該
          會款？是該等會款顯係遭被告丁○○及其妻林秀香所取用。前揭所述之金
          額，原應屬母親之遺產，惟被告丁○○利用母親意識不清及原告遠在國外
          之機會，而將該等款項納入已有，此業已侵害原告之繼承權，故請鈞院酌
          情依前揭請求向各金融行庫調取交易明細資料，以供原告會算詳細金額。
      (二)前揭所列母親所有之銀行存款、股票、會款，乃被告丁○○利用母親病重住
        院，原告丙○○未在國內之情形下（原告八十九年一月十八日下午入境，八
        十九年一月二十七日出境）將該存款盜領一空，更將股份出售將所得款項侵
        吞入己，此由原告丙○○是八十九年一月十八日回到國內，而被告丁○○則
        趕在一月十七日將母親帳戶內之款項提領，並將原告存在郵局之定期存款解
        約盜領，即可明證被告丁○○是在確定原告回國日期後，趕在原告回國之前
        ，將款項盜領，此由前揭存款、取款憑條均是被告丁○○之筆跡亦可得明證
        。
      (三)被告洪榮辯稱中國信託銀行領出五十萬元是依母親之命轉帳捐贈予永福基督
        長老教會作為靈學紀念基金，實屬無稽，茲該款項是在八十九年一月十八日
        即以轉入被告丁○○帳戶內，惟其所舉乃八十九年七月九日台灣永福教會『
        週報』所刊登之訊息，此與被告丁○○取得該款項，業已相距半年之久，是
        被告所辯實是卸責之詞，無可採信。四、被告丁○○又辯稱前揭款項均是受
        母親之命領出，且均是花費在母親醫藥費用，則更屬無稽，因兩造母親所罹
        患肺癌是屬於全民健保所列之重大傷病，對於該等重大傷病患者，健保局均
        給予重大傷病病患免自費負擔之優惠，亦即醫藥費用大部份均有健保局給付
        ，故被告辯稱領出如此大筆金額是花在母親醫藥費用，實屬無稽。再被告丁○○對林秀香互助會款部份，前是辯稱是林秀香與母親間之私事，然在九十
        一年八月五日則又辯稱『．．之前三十二、三十三會的時候，我媽媽標到會
        ，與劉增汝對換，二人只有差一會，錢是劉增汝拿去的，．．』（請參九十
        一年八月五日筆錄），其所置辯業已前後矛盾，無可採信。綜上所述，前揭
        款項確是遭被告丁○○所盜領，其所置辯，實無可採信，前揭款項合計為三
        百九十一萬四千三百元，原告丙○○對母親乃有二分之一之繼承權，故爰依
        規定為半數即新台幣一百九十五萬七千一百五十元之請求。
      (四)按因故意或過失不法侵害他人之權利者，負損害賠償責任。故意以背於善良
        風俗之方法，加損害於他人者亦同，民法第一百八十四條第一項定有明文。
        被繼承人洪蘇翠雲生前如何處分其財產固係其個人自由，惟洪蘇翠雲於八十
        九年一月十四日即因肺癌病情嚴重住進台南醫院，絕不可能再於八十九年一
        月十八日以後前往銀行提領存款、出售股票及收取會款，故系爭洪蘇翠雲之
        銀行存款、股票及會款顯非其自己所處分，而係被告丁○○利用母親洪蘇翠
        雲重病住院及原告不在國內之際予以盜領、出售及收取。被告丁○○於洪蘇
        翠雲因病住院神智不清之際，未經洪蘇翠雲同意即領取洪蘇翠雲在中國信託
        銀行、彰化銀行、台南第六信用合作社建國分社等帳號內存款，及出售洪蘇
        翠雲所有中國信託商業銀行股份有限公司股份、以洪蘇翠雲名義標得互助會
        領取會款等行為，顯係故意侵害洪蘇翠雲之財產權，致洪蘇翠雲受有損害，
        洪蘇翠雲自得依民法第一百八十四條第一項規定，請求被告丁○○負損害賠
        償責任。
      (五)惟洪蘇翠雲業於八十九年四月二日死亡，依民法第一千一百四十八條規定，
        繼承人自繼承開始時，除本法另有規定外，承受被繼承人財產上之一切權利
        義務。但權利義務專屬於被繼承人本身者，不在此限。查洪蘇翠雲業已死亡
        ，而其得對被告丁○○主張之侵權行為損害賠償請求權並非專屬權，依前開
        法律規定，原告丙○○自得繼承該損害賠償請求權，為此原告爰依民法第一
        百八十四條第一項規定請求被告丁○○負侵權行為損害賠償責任。
      (六)行政院衛生署台南醫院函說明四雖載「病人住院期間大部份時間為意識清醒
        ，僅在八十九年三月十三日、十四日及三月二十七日有短暫意識混亂發生…
        」，惟參諸兩造母親洪蘇翠雲之病歷摘要記載，其於八十九年一月十四日住
        院後，即因腦壓升高而需給予類固醇治療及其他支持性治療，同年二月二十
        二日經腦部電腦斷層掃描結果已發現腦部轉移性惡性腫瘤，且洪蘇翠雲於八
        十九年二月二日即已立妥遺言書，足見其住院當時病情已相當嚴重，且有日
        益惡化之情形，準此，洪蘇翠雲住院期間意識是否仍舊清醒，且足以處理其
        自己之財務，已容置疑；況洪蘇翠雲自八十九年一月十四日住院後，迄同年
        四月二日死亡為止，均不曾出院，何能於八十九年一月十八日以後前往銀行
        提領存款、出售股票？甚至在同年三月間意識已混亂之情況下猶能收取會款
        ？在在足見洪蘇翠雲前揭銀行存款、股票及會款，均係被告丁○○趁母親病
        危、原告不在國內之際，私自提領、出售及收取，其所為顯已侵害洪蘇翠雲
        之財產權，致洪蘇翠雲受有損害，洪蘇翠雲自得依民法第一百八十四條第一
        項規定請求被告丁○○負損害賠償責任。茲洪蘇翠雲已死亡，依民法第一千
        一百四十八條規定，原告自得繼承上開損害賠償請求權向被告丁○○請求賠
        償損害。
三、證據：提出
    (一)和解書影本一份。
    (二)遺言書影本一份。
    (三)支票暨退票理由單影本各五紙。
    (四)郵政定期儲金整存整付存單、郵政定期儲金本息、每月利息轉存申請書影本。
    (五)中國信託銀行交易查詢報表三紙。
    (六)彰化銀行交易明細表一紙。
    (七)台南市第六信用合作社交易對帳單一紙。
    (八)中國信託銀行股份有限公司股東持有股份資料表二紙。
    (九)互助會單影本一紙。
    (十)請求向行政院衛生署台南醫院調閱洪蘇翠雲病歷資料。
    (十一)請向中國信託商業銀行台南分行、彰化銀行南台南分行、台南市第六信用合作
      社函查洪蘇翠雲帳戶交易往來明細資料。
乙、被告方面：
壹、被告丁○○部分
一、聲明：原告之訴駁回。
二、陳述：
    (一)被告丁○○簽發支票五紙計二百萬元，係作為擔保之用，原本交予訴外人蘇得
      福保管，在原告配合被告丁○○辦理繼承手續後，再由蘇得福交予丙○○領取
      ，惟因原告丙○○未依雙方所簽之覺書內容，配合被告丁○○辦理恆安藥房之
      經營權登記，此有被告丁○○於八十九年六月二十一日寄至日本請求原告簽名
      蓋章之信函可稽，故原告須在配合被告丁○○辦理繼承手續完成後，才可兌領
      二百萬元之票款。
    (二)被告丁○○所簽發之五紙支票計二百萬元，係在有條件作成和解書，原本係要
      交予母舅蘇得福保管，在被告丁○○與弟弟即原告就繼承無爭執之情況下，弟
      弟丙○○配合辦理繼承手續完成後，再由母舅蘇得福交予原告兌領，此由五張
      支票之簽發日期（即和解之日）與兌現日期距離四、五個月可稽。故本件係因
      原告嗣後反悔毀約，不願配合本人丁○○辦理繼承手續，就繼承再起爭執，既
      然原告已反悔毀約，不配合被告丁○○完成辦理繼承手續，原告即不得再主張
      雙方辦理繼承手續完成後才可兌領之票款。
    (三)按民法第七百三十六條規定：「稱和解者，謂當事人約定，互相讓步，以終止
      爭執或防止爭執發生之契約。」，故本件兩造於八十九年四月二十四日訂立之
      和解書第六條「拋棄其他一切權利之主張」，所拋棄權利之範圍係指兩造為終
      止爭執或防止將來爭執發生，所達成協議之和解書內容第一條至第五條外，兩
      造拋棄和解書第一條至第五條之其他一切權利，兩造和解成立後，嗣後任何一
      方不得再主張其他一切權利而言。原告於九十一年七月十五日書狀中陳述：「
      對於和解第六條之約定，僅針對遺言書內容拋棄，亦為被告訴訟代理人所自認
      ，足證兩造確僅就母親遺言書之內容為和解、拋棄權利，並不及於遺言書以外
      之其他權利之拋棄」之內容與事實不符，被告丁○○本人特予聲明更正其陳述
      。
    (四)關於原告所提出訴之聲明二所請求之二十七萬二千零一十三元定期儲金存款，
      此筆款項係洪蘇翠雲自八十三年起以原告名義辦理存款，被告丁○○僅係陪其
      母洪蘇翠雲辦理存款時，代洪蘇翠雲以原告名義申請辦理定期存單，辦理定期
      存單解約手續亦同申請手續，係受命於洪蘇翠雲辦理，解約後被告又受命於洪
      蘇翠雲，於八十九年一月三十一日以二十二萬元轉帳匯入第六信用合作社建國
      分社000－0000－00000－000原告活期存款存摺內。故本件定
      期存單之申請及解約手續，被告丁○○僅係奉其母洪蘇翠雲之命辦理，原告向
      被告丁○○請求該筆存款顯無理由。
    (五)關於原告所提出訴之聲明三所主張被告丁○○應賠償一百九十五萬七千一百五
      十元，洪蘇翠雲生前如何處理其財務，係其個人自由，與被告丁○○無關，原
      告誣指被告丁○○利用其母親洪蘇翠雲意識不清盜領款項，顯與事實不符，被
      告在此鄭重否認之。
    (六)被告丁○○之母親洪蘇翠雲在中國信託銀行帳戶（帳號：000-00-00000-0-0
      ）在八十九年一月十八日領出五十萬元，係被告丁○○遵照母命，轉帳捐贈予
      財團法人台灣基督教台南市永福基督長老教會作為靈學紀念基金。洪蘇翠雲在
      彰化銀行帳戶（帳號：0000-00-00000-0），係被告丁○○以母親名義，在證
      券商所附屬之銀行開立帳號，作為被告丁○○投資股票進出之用，實際上該帳
      戶內進出買賣股票之金錢皆屬被告丁○○所有，而被告丁○○為了給付母親洪
      蘇翠雲之醫藥費、補品費、住院費用及看護費用，並籌備至榮民總醫院作胸腔
      手術之費用，故將原屬被告丁○○之金錢領出作為母親洪蘇翠雲醫藥費用支出
      及預備手術費用，亦屬人之常情。關於母親洪蘇翠雲在台南市第六信用合作社
      建國分社帳戶（帳號：00000-0-0），是否有解約定期存單，領取一百萬元與
      二萬四千元，被告丁○○並不知情。倘有提領，依判斷應係母親洪蘇翠雲自行
      領取或另委託其他人領取。母親洪蘇翠雲雖自八十九年一月十四日起即住院於
      台南醫院，惟並不代表其住院期間，無法親自外出辦事，此由母親於八十九年
      三月十八日總統選舉時，曾親自至萬壽里所屬之選區內投票選舉總統、副總統
      可稽，此點請求鈞院函查後即明究竟。故母親洪蘇翠雲在意識清楚之情況下，
      不論係親自處理其財務或委託他人處理，亦屬其個人自由，與被告丁○○無關
      。母親洪蘇翠雲是否參加訴外人林秀香之互助會，係該二人私事，被告丁○○
      從未過問此事，原告向被告丁○○請求會款，以乎對象錯誤。
三、證據：提出
    (一)覺書影本一件。
    (二)信封及繼承協議書影本一件。
    (三)請求傳訊證人蘇得福。
    (四)台南永福教會週報影本一份。
    (五)存摺正面影本一份。
    (六)醫藥費、補品費、住院費、看護費資料收據影本三十二紙。
貳、被告乙○○、台南郵局部分
一、聲明：
    (一)原告之訴及其假執行之聲請均駁回。
    (二)如受不利判決請准供擔保免為假執行。
二、陳述：
    (一)按郵局定期儲金儲戶申請中途解約，除須攜帶儲戶國民身分證、印鑑章、存單
      ，及再留存國民身分證影本辦理外，應在存單背面加蓋原留印鑑。如託人代領
      ，除按上述手續辦理外，代領人亦須攜帶國民身分證、印章，並留存國民身分
      證影本，及須親自簽名及蓋章、填寫國民身分證號碼、地址，經立帳郵局經辦
      員核對其國民身分證及各項記載相符後即可以付款，此於交通部郵政總局郵政
      儲金匯業局所頒之定期儲金處理須第四十八條第六款定有明文。本件原告於八
      十九年一月十七日辦理系爭存單中途解約，係委託被告丁○○辦理，被告乙○○增已依照上述定期儲金處理須知規定，核對相關申請書筆跡、資料與原立帳
      申請書相符，及核對儲戶及代理人之國民身分證相符，並留存儲戶及代理人國
      民身分證影本，又在存單背面加蓋原留印鑑，及由代理人親自簽名及蓋章，經
      核對其各項資料及記載相符後始予付款，被告乙○○已經依上開郵政定期儲金
      處理須知第二十三條之一、之二及第四十八條第六款規定辦理，被告乙○○並
      無任何侵權行為，原告請求損害賠償，顯有未合。
    (二)系爭存單於立帳申請時，即由被告丁○○代為辦理，此由立帳申請書（印鑑單
      ）係被告丁○○之筆跡可以證明，查原告既將印章、身分證交與被告丁○○辦
      理立帳、存款、領款手續，自係由自己行為表示以代理權授與他人，此項效果
      應歸屬於原告，依民法第一百六十九條規定，原告應對被告負授權人之責任，
      亦即被告應無任何侵權行為責任，此有被告於八十九年十二月二十一日已狀呈
      之印鑑單影本可稽。
    (三)原告主張系爭二筆定期存款，乃原告母親洪蘇翠雲代理原告開戶，屬於原告所
      有云云，惟查原告長期旅居日本，在國內何來現金存入郵局為定期存款，原告
      迄未予舉證，殊難認定系爭二筆定期存款為其所有。況據被告丁○○陳述原告
      訴之聲明二所請求之二十七萬二千零一十三元定期儲金存款，此筆款項係洪蘇
      翠雲自八十三年起以原告名義辦理存款，被告丁○○僅係陪同其母洪蘇翠雲辦
      理存款時，代洪蘇翠雲以原告名義申請辦理定期存單，辦理定期存單解約手續
      亦同申請手續，係受命於洪蘇翠雲辦理，顯然系爭定期儲金存款並非原告所有
      ，原告之請求，顯無理由。又查洪蘇翠雲於入行政院衛生署台南醫院住院期間
      ，大部分時間為意識清醒，僅在八十九年三月十三日、十四日及三月二十七日
      有短暫意識混亂生，八十九年四月一日晚間九時始意識嗜睡至隔日四月二日七
      時四十分死亡，有該醫院之覆函附卷可稽，因此於八十九年一月十七日系爭定
      期儲金存款解約時，洪蘇翠雲尚未病發住院，其意識正常，絕無如原告所言丁○○予以盜領之情事，被告乙○○經辦理系爭定期存款解約手續，應無任何過
      失，被告台南郵局、乙○○不負損害賠償責任，原告之請求，顯有未洽。
    (四)原告主張八十九年一月十七日原告人在日本，且身分證始終由原告自己保管，
      並未交付他人，被告丁○○何能提出原告之身分證供郵局承辦人員核對云云，
      惟查原告於八十九年八月十六日向台南市○○街郵局陳情及同年九月六日向郵
      政儲金匯業局陳情時，謂：「．．．由於身處海外，身分證、印章、存款單據
      ，委託家母代管．．．」「八十九年一月十七日之前，本人沒有離開僑居地，
      故放家母之存單、印章、身分證不可能是本人受領的．．．」，足證原告所謂
      未將身分證、印章、存單交付他人及被告乙○○未依規定辦理系爭定期存款之
      解約手續等語，顯無可採。至於被告丁○○有否經原告授權而領取存款，應係
      原告與丁○○間之內部關係之事項，與被告無涉，原告請求被告損害賠償，顯
      無理由。
三、證據：提出原告陳情信函影本二紙為證。
    理    由
一、按訴狀送達後，原告不得將原訴變更或追加他訴，但擴張或減縮應受判決事項之
    聲明者，不在此限，民事訴訟法第二百五十五條第一項第三款定有明文。本件原
    告原起訴請求被告丁○○、乙○○、台南郵局應連帶給付原告二十七萬二千七百
    零八元，及其中二十四萬元自八十九年一月十八日起至清償日止，按週年利率百
    分之八．七五計算之利息，嗣於訴訟進行中減縮為請求被告丁○○、乙○○、台
    南郵局應連帶給付原告二十七萬二千零一十三元及其中二十四萬元自八十九年一
    月十八日起至清償日止，按週年利率百分之八．七五計算之利息；又原起訴請求
    被告丁○○應給付原告一百九十四萬五千一百五十元，及自起訴狀繕本送達翌日
    起至清償日止，按週年利率百分之五計算之利息，嗣擴張為請求被告丁○○應給
    付原告一百九十五萬七千一百五十元，及自起訴狀繕本送達翌日起至清償日止，
    按週年利率百分之五計算之利息。核與上開民事訴訟法之規定，要無不合，應予
    准許。
二、原告起訴主張：(一)原告丙○○為被告丁○○之弟，兩造之母洪蘇翠雲於八十九年
    四月二日病逝，洪蘇翠雲於生前八十九年二月二日立有遺言書分配其財產，兩造
    另於八十九年四月二十四日達成和解協議，立有和解書，被告丁○○依母親洪蘇
    翠雲遺言書第四條給付原告二百萬元，並即簽發面額各四十萬元之支票五紙交付
    原告，詎支票經屆期提示，均不獲兌現，爰依票據法及和解契約，請求被告丁○○給付二百萬元及自各該提示日起至清償日止，依週年利率百分之六計算之利息
    。(二)被告丁○○明知原告於被告台南郵局所轄興華街郵局有定期存款二筆，面額
    各為十二萬元，竟在原告未授權下，向被告台南郵局承辦之受僱人即被告乙○○
    盜領二筆定期存款本息共計二十七萬二千零一十三元，被告乙○○明知被告丁○○非存款戶本人，竟未善盡注意義務，在被告丁○○未提出原告身分證、印章或
    授權憑證下，讓被告丁○○辦理解約，將存款本息盜領一空，爰依侵權行為之法
    律關係，請求被告丁○○、乙○○及台南郵局連帶賠償二十七萬二千零一十三元
    ，及其中二十四萬元自八十九年一月十八日起至清償日止，依週年利率百分之八
    ．七五計算之利息。(三)被告丁○○自八十九年一月間，利用母親洪蘇翠雲病重神
    智不清之際，自中國信託商業銀行台南分行、彰化商業銀行台南分行、台南市第
    六信用合作社，分別盜領洪蘇翠雲所有存款五十萬元、一百零七萬七千元及一百
    零二萬四千元，又在八十九年二月十六日將洪蘇翠雲所有中國信託商業銀行股票
    一萬八千九百零六股，全部出售，合計得款九十四萬五千三百元，另洪蘇翠雲參
    加被告丁○○之妻林秀香之互助會，於八十九年三月份得標，應收會款三十六萬
    八千元，亦為被告丁○○侵占入己，爰依侵權行為及繼承之法律關係，請求被告
    丁○○賠償其半數即一百九十五萬七千一百五十元，及自起訴狀繕本送達翌日起
    至清償日止，按年息百分之五計算之利息。
二、被告丁○○否認對原告有二百萬元之票據債務，辯稱：所簽發之五紙面額各四十
    萬元之支票係供擔保之用，兩造之和解契約附有條件，須兩造就繼承無爭執，並
    在原告配合辦理繼承完成後，始可兌領。被告丁○○復與被告乙○○、台南郵局
    均否認有何侵權行為，被告丁○○辯稱：二張面額各十二萬元之定期存單係母親
    洪蘇翠雲以原告名義存入，該存款非原告所有，八十九年一月十七日係奉母命解
    約以支付母親之醫藥費，嗣亦奉母命將二十二萬元匯入原告在台南市第六信用合
    作社之帳戶，被告乙○○、台南郵局則以被告乙○○於八十九年一月十七日已依
    照郵政定期儲金處理須知之規定，核對相關申請書筆跡、資料與原立帳申請書相
    符，及核對儲戶及代理人之國民身分證相符，並留存儲戶及代理人國民身分證影
    本，又在存單背面加蓋原留印鑑，及由代理人親自簽名及蓋章，經核對其各項資
    料及記載相符後始予付款，被告乙○○並無何故意或過失等語置辯。被告丁○○
    另以洪蘇翠雲雖自八十九年一月十四日起即住院，惟並不代表其無法處理財務，
    洪蘇翠雲在意識清楚之情況下，親自或委託他人處理財務，屬其個人自由，與被
    告丁○○無關，又洪蘇翠雲參加林秀香之互助會，係該二人之私事，亦與被告丁○○無關等語置辯。玆就原告請求事項分論如下：
三、原告請求被告丁○○給付票款二百萬元部分
    (一)原告起訴主張兩造之母洪蘇翠雲於八十九年二月二日立有遺言書分配財產，兩
      造於同年四月二十四日達成和解協議，被告丁○○簽發如附表所示支票五紙，
      共計二百萬元交付原告收執，嗣支票屆期提示，均未獲兌現，業據提出遺言書
      、和解書各一份、支票暨退票理由單各五份附卷，並為被告丁○○所是認，堪
      信原告此部分主張為真實。被告丁○○雖辯稱支票係供擔保之用，原約定交證
      人蘇得福保管，原告應依兩造於六十七年七月二十二日簽署之覺書，辦理恆安
      藥房之經營權登記，並配合辦理和解書約定之土地繼承登記手續後，被告丁○○始負兌現票款責任，惟因原告未配合辦理繼承登記，被告丁○○自不負兌現
      票款責任。惟查：
      (1)兩造與洪蘇翠雲於六十七年七月二十二日簽署之「覺書」中約定「恆安藥房
        係洪蘇翠雲之名義歸由丁○○經營所有」，被告丁○○為辦理經營權登記，
        曾郵寄繼承協議書予原告簽名，因原告未配合，致無法辦理經營權登記，固
        為原告所不爭執。
      (2)依洪蘇翠雲遺言書第四條記載，現金六百四十萬元部分，由兩造各得二百萬
        元，剩餘二百四十萬元中，五十萬元移做學基金，一百九十萬元用以醫療
        費用及喪葬費用結清後，餘款歸被告丁○○所有，就高雄縣路竹段、阿蓮段
        田地，由兩造各得二分之一共同繼承，惟兩造於洪蘇翠雲去世後之八十九年
        四月二十四日另立和解書，除就所繼承之高雄縣路竹鄉、阿蓮鄉土地約定其
        歸屬外，另於和解書第一條約定「甲方（即被告丁○○）依照遺言書第四條
        之規定，願意給付乙方（即原告丙○○）二百萬元，由丁○○所發出之六信
        信用合作社建國分社甲種支票五張，如附表」，另於第六條記載「甲乙雙方
        遵守故母親遺言書之內容及願意拋棄其他一切權利之主張」，被告丁○○復
        簽發如附表支票五紙交付原告，由原告於立約同日領收，和解書並未記載該
        五紙支票之兌領附有何條件，亦無關於恆安藥局經營權登記之約定。
      (3)證人蘇得福為兩造舅舅，且為兩造立和解書之見證人，由證人蘇得福證言「
        寫和解書時，沒有想到藥房繼承的問題」（九十年八月十六日言詞辯論筆錄
        ）、「寫和解書時沒有說到藥房的事情，因為覺書以前已經分配好了」（九
        十一年三月一日言詞辯論筆錄），顯見被告丁○○辯稱和解契約以原告須配
        合辦理恆安藥房之經營權登記作為其給付票款之條件，與事實不符。
      (3)據證人蘇得福證述：「和解書起源是六十七年間兄弟二人分家時的覺書，覺
        書也是我照其母親的意思寫的，後來他們的母親生病，才又寫了遺言書，由
        我們兄弟姊妹到醫院見證的，本來有遺言書不必再寫和解書，但是丁○○認
        為遺言書無效，因為他認為母親洪蘇翠雲是與他住在一起，藥房雖由其母開
        設，但是六十七年分家時，恆安藥房就歸丁○○經營，他認為他媽媽遺言書
        內要分的錢是由藥房所賺得的錢，等於是拿他的錢來分給大家，所以遺言書
        做好之後，丁○○即對我表示遺言書是無效的，丁○○並說他母親有錄音帶
        ，丁○○不願意依照遺言書來履行，付錢給原告，後來我幫他們和解，要叫
        他還是依遺言書拿錢給丙○○，寫和解書時，丁○○就不願意了，因為丙○○怕丁○○以後生出其他問題，丙○○就表示要請丁○○開出支票，交給我
        保管，兩人都同意等以後都沒有爭執時，才要兌領這些票，後來契約拿去打
        字回來後，丙○○又反悔，沒有拿給我保管，自己拿走了，和解書寫草稿時
        ，丙○○就對拋棄一切權利有意見，我就說這樣我就不幫他們和解了，丙○○才同意保留這些字樣，打字回來之後，二人就很高興的簽了這份契約，並
        交付支票，因為我看他們二兄弟很高興的聊天，我就忘了要拿回支票」等語
        （九十年八月十六日言詞辯論筆錄）、「因為爭執不完，所以我把和解書給
        雙方看，拋棄一切權利的意思是希望他們財產分配到此為止，以後就算認為
        有不公平的地方，也不要再爭執，當時我希望丙○○隔天就辦土地移轉，需
        要用印章、文件辦理移轉，都要拿出來，是希望他不要跑第二次，但他並沒
        有把印章文件拿出來，被告說保管支票到辦理土地移轉後，錢才拿出來。」
        （九十一年三月一日言詞辯論筆錄），顯見證人係在兩造對母親遺言書有爭
        執之情形下，由證人居中協調達成和解，使雙方對繼承財產之爭執到此為止
        ，兩造雖於和解時，約定被告丁○○所簽發之如附表五紙支票應交證人蘇得
        福保管，嗣以後辦理繼承登記沒有爭執後，被告丁○○始負票據責任，然由
        證人蘇得福陳述：「打字回來之後，二人就很高興的簽了這份契約，並交付
        支票」，則縱兩造於和解時曾約定支票交付證人保管至辦理繼承登記無爭執
        始得兌現，然於和解書繕打完畢後，被告丁○○既將支票五紙直接交付原告
        簽收，而非依先前約定交付證人蘇得福保管，按支票為支付工具，一經屆期
        提示，發票人即應給付票款，因認被告丁○○將支票逕交原告時，已有令其
        兌領之意。
    (二)按「和解有使當事人所拋棄之權利消滅及使當事人取得和解契約所訂明權利之
      效力。」，民法第七百三十七條定有明文，其效力在消極方面，有使當事人所
      拋棄之權利消滅，在積極方面，有使當事人取得和解契約所訂明之權利。兩造
      所簽訂之和解書，既未記載雙方之履行附有何條件，其間亦難認有何對待給付
      關係，被告丁○○復依約簽發支票逕交原告收領，自應負給付票款責任。其雖
      主張因原告嗣未依和解書履行繼承登記義務，伊始拒付票款，然被告丁○○依
      覺書及本件和解書之約定，本於和解契約之積極效力，非不得依法請求原告履
      行各該辦理繼承登記之給付義務，因認被告丁○○以原告未履行和解契約，作
      為拒付票款之抗辯，尚無理由。從而，原告依票據關係及和解契約，請求被告
      丁○○給付二百萬元及如附表所示各該提示日起至清償日止，按週年利率百分
      之六計算之利息，為有理由。
四、原告請求被告丁○○、台南郵局、乙○○連帶給付侵權行為損害賠償二十七萬二
    千零一十三元部分
    (一)被告丁○○部分
      (1)原告主張被告台南郵局所轄興華街郵局定期存單二筆，面額各十二萬元，係
        分別於八十四年十月七日、八十六年六月十日以原告名義存入，被告丁○○
        於八十九年一月十七日在興華街郵局自承辦人即被告乙○○辦理領出本息合
        計二十七萬二千零一十三元，旋即由被告丁○○於同日轉存入被告丁○○
        000000-00000-0郵局帳戶，至同年一月三十一日在原告爭執「為何從他帳戶
        領錢出來沒給他」之情形下，被告丁○○始奉母命於八十九年一月三十一日
        匯款二十二萬元入原告台南市第六信用合作社建國分社000-0000-00000- 00
        帳戶，被告丁○○同日另匯入應給付原告之會款二十九萬元於原告六信建國
        分社同一帳戶，八十九年四月十四日原告自上開帳戶領出包括上述二筆匯款
        之現金共計五十三萬二千五百元，為原告與被告丁○○所是認（九十一年十
        二月二日言詞辯論筆錄），並有郵政定期儲金立帳申請書二份、開戶存款單
        一份、存單二份、轉存申請書二份及第六信用合作社丙○○帳戶對帳單取款
        憑條等附卷可佐。
      (2)上開二筆定期存款既為原告名義，應可認定為原告所有，被告丁○○雖辯稱
        係母親以原告名義存入，非原告之存款，惟未舉證以實其說，且縱認原係洪
        蘇翠雲之現款，惟其既以原告名義存入，可認定洪蘇翠雲就該存款有贈與原
        告之意，是被告丁○○辯稱二筆存單存款非原告所有，尚無理由。
      (3)被告丁○○在未經原告授權下，於八十九年一月十七日至興華街郵局辦理二
        筆定期存款解約領款手續，復將所領出之本息合計二十七萬二千零一十三元
        立即存入自己之郵局帳戶，核屬不法侵害原告財產權之行為，被告丁○○雖
        於八十九年一月三十一日在原告爭執之下，奉母命將其中二十二萬元償還匯
        入原告六信建國分社帳戶，惟原告仍受有差額五萬二千零一十三元之損害。
      (4)按「因故意或過失，不法侵害他人之權利者，負損害賠償責任。」，民法第
        一百八十四條第一項前段定有明文。被告丁○○未經授權，辦理原告所有定
        期存款解約手續，將所領得之本息據為己有，致原告受有五萬二千零一十三
        元之損害，自應負損害賠償責任。原告雖主張被告丁○○於八十九年一月三
        十一日匯款二十二萬元與本件無關，惟被告丁○○既係在原告就系爭定期存
        款解約領出未交付伊而生爭執之情形下，始奉母命匯款，已見前述，則被告
        丁○○此部分匯款行為，顯然出於償還之意，原告此部分主張尚不足採。又
        「對於一人負擔數宗債務，而其給付之種類相同者，如清償人所提出之給付
        ，不足清償全部債額時，由清償人於清償時，指定其應抵充之債務。」、「
        清償人所提出之給付，應先抵充費用，次充利息，次充原本。」，民法第三
        百二十一條、第三百二十三條前段定有明文。本件二筆定期存單面額各為十
        二萬元，開戶及立帳時約定之利息分別為百分之六．七五與百分之五．八五
        ，均採固定利率，被告丁○○於八十九年一月十七日未經原告授權辦理解約
        ，領出本、息共計二十七萬二千零一十三元，其中本金部分為二十四萬元，
        利息部分為三萬二千零一十三元，被告丁○○於八十九年一月三十一日償還
        二十二萬元，自應先抵充自八十九年一月十八日起至八十九年一月三十一日
        止共計十四日之利息，再抵充八十九年一月十七日領出之利息即三萬二千零
        一十三元，再抵充存單原本，因二張存單利率有別，參照上開民法三百二十
        一條規定意旨，抵充債務之指定權既在清償人，自應作有利於被告丁○○之
        解釋，認以抵充利息較高之定期存單為先，則就代號00000000號、
        利率百分之六．七五、面額十二萬元之存單，自八十九年一月十八日起至同
        年一月三十一日止十四日之利息應為三百一十一元，代號00000000
        號、利息百分之五．八五、面額十二萬元之存單，自八十九年一月十八日起
        至同年一月三十一日止十四日之利息應為二百六十九元，被告丁○○於八十
        九年一月三十一日償還二十二萬元，自應先抵充二張存單自八十九年一月十
        七日起至同年一月三十一日止十四日之利息共計五百八十元（即三百十一元
        加二百六十九元），再抵充二張存單於八十九年一月十七日解約前之利息三
        萬二千零一十三元，餘款一十八萬七千四百零七元，抵充利率較高之編號0
        0000000號存單本金一十二萬元後，餘款六萬七千四百零七元，再抵
        充編號00000000號存單本金一十二萬元，其差額五萬二千五百九十
        三元及自八十九年二月一日起至清償日止，按週年利率百分之五．八五計算
        之利息，即為被告丁○○應給付原告之賠償額。其計算式詳列如下：
        八十九年一月十七日解約領出二十七萬二千零一十三元（存單面額二十四萬
        元，利息三萬二千零一十三元）
        00000000號存單、面額十二萬元、利率百分之六．七五
        自八十九年一月十八日起至同年一月三十一日止十四日利息：三百一十一元
        (120,000乘6.75%除365乘14=311)
        00000000號存單、面額十二萬元、利率百分之五．八五
        自八十九年一月十八日起至同年一月三十一日止十四日利息：二百六十九元
        (120,000乘5.85%除365乘14=269)
        220,000-580(即311+269)-32,013=187,407
        187,407-120,000=67,407(抵充利率6.75%之存單本金120,000之餘額)
        67,407-120,000=-52,593(再抵充利率5.85%之存單本金120,000,不足52593)
        原告聲明請求存單本金部分按週年利率百分之八．七五計算之利息，顯係誤
        認定期存單記載之利率所致。從而，原告請求被告丁○○應賠償二十七萬二
        千零一十三元，及其中二十四萬元自八十九年一月十八日起至清償日止，依
        週年利率百分之八．七五計算之利息，在五萬二千五百九十三元及自八十九
        年二月一日起至清償日止，按週年利率百分之五．八五計算之利息範圍內為
        有理由，應予准許，逾此部分之請求為無理由，應予駁回。
      (5)雖被告丁○○嗣於八十九年四月二十四日與原告達成和解，雙方均約定「願
        意拋棄其他一切權利之主張」，然由證人蘇得福及兩造之陳述，和解書顯係
        就兩造對於母親遺言書內容即因繼承而生之財產爭議所為之約定，與二筆定
        期存單無涉，因認兩造就定期存單之爭執，不在和解範圍內，併予說明。
    (二)被告乙○○、台南郵局部分
      (1)原告主張系爭二筆定期存款係在未經原告授權下，由被告丁○○向被告乙○○辦理解約，領出本息合計二十七萬二千零一十三元，為兩造所不爭執，並
        有被告台南郵局提出郵政定期儲金立帳申請書二份、開戶存款單一份、存單
        二份、轉存申請書二份原本可資佐證。原告雖主張其身分證係自己保管，並
        未交付被告丁○○，被告丁○○係盜領，認被告乙○○執行職務未盡善良管
        理人之注意義務，其僱用人即被告台南郵局就原告所受損害，應與之連帶負
        損害賠償責任，本件自應審究被告乙○○執行職務有無故意不法侵害原告或
        未善盡善良管理人注意義務，如有故意或過失之不法侵害行為，與原告所受
        損害間有無因果關係。
      (2)被告乙○○辦理郵政定期儲金作業之準則為「郵政定期儲金處理須知」，其
        第二十三條之一第一項、第二十三條之二第一項、第四十八條第六款就定期
        儲金業務有相關規定如下：「儲戶對於定期儲金業務，因故不能親自辦理者
        ，得委託他人依各有關規定辦理外，郵局於必要時，得請受託人出示儲戶之
        委託書，經查無疑義後，請受託人在相關申請書或單據上簽名蓋章，填註國
        民身分證號碼、住址及聯絡電話。」、「各局受理定期儲金．．．中途解約
        ．．．時，應特別注意事項如下：一應核對相關申請書筆跡、資料與原立帳
        申請書或原變更帳戶事項申請書相符。二應注意審核國民身分證之真偽（原
        已留存證件影本並應核對相符），並再留存儲戶國民身分證影本，並請儲戶
        於該留存證件影本空白處簽名或加蓋印鑑，再由經辦員加註「與正本相符」
        字樣及用途後加蓋經辦及主管章，併釘於立帳申請書上」、「定期儲金儲戶
        申請中途解約，除應再留存國民身分證影本並比照第二十三之二規定辦理外
        ，應在存單背面加蓋原留印鑑。如託人代領，除按上述手續辦理外，代領人
        須在存單背面另行親自簽名及蓋章並填寫國民身分證號碼及地址，經立帳局
        經辦員核對其國民身分證（代理人應一併留存影本並在空白處請代領人簽名
        或蓋章）及各項記載相符並加蓋名章，送管複核無誤後付款」。由上開規定
        可知，儲戶辦理定期存單解約應提出儲戶「國民身分證」、「存單」「印鑑
        章」，如由代理人辦理者，代理人應提出國民身分證。經查：
        被告乙○○陳述：系爭二筆定期存款係由洪蘇翠雲及被告丁○○分別於八
          十四年十月七日及八十六年六月十日以原告丙○○名義存入，為原告及被
          告丁○○所不爭執，並有立帳申請書、開戶存款單附卷可佐。八十九年一
          月十七日被告丁○○辦理解約領出存款，有提出定期存單原本二紙，並在
          存單背面及轉存申請書蓋用原留印鑑章，亦有被告台南郵局提出該存單原
          本及轉存申請書原本各二紙附卷可明。
        原告雖主張其身分證係自己保管，未交付他人，惟查原告分別於八十九年
          八月十六日及同年九月四日曾署名書立陳情信函二紙予台南市第三支局興
          華街郵局及郵政儲金匯業局，信函內自陳：「由於身處海外，身分證、印
          章、存款單據、委託家母代管」、「今年八十九年一月十七日，本人沒離
          開僑居地，故放家母之存單、印章、身分證不可能是本人受領的」等語，
          業據被告台南郵局提出上開信函二紙附卷。足見原告之身分證、存單及印
          鑑章均係交付其母洪蘇翠雲保管，原告主張身分證由自己保管，顯非事實
          。益證被告丁○○、乙○○及台南郵局主張被告丁○○於八十九年一月十
          七日辦理解約時，有提出原告之身分證，堪信為真實。
      (3)按「由自己之行為表示以代理權授與他人，或知他人表示為其代理人而不為
        反對之表示者，對於第三人應負授權人之責任。」，民法第一百六十九條前
        段定有明文。又由自己之行為表示以代理權授與他人者，對於第三人應負授
        權人之責任，必須本人有表見之事實，足使第三人信該他人有代理權之情形
        存在，始足當之（最高法院七十年臺上字第六五七號判例意旨參照）。本件
        原告明知其母及被告丁○○以其名義開設定期存款帳戶，仍將身分證、存單
        及印鑑章交付其母保管，致被告丁○○自其母取得原告真正之身分證、存單
        及印鑑章，持向被告乙○○辦理解約提款，足使被告乙○○信被告丁○○係
        有代理權之人，其據以受理付款，尚難認有何故意、過失，至被告丁○○與
        原告之內部關係及其究有無取得原告之授權，尚非被告乙○○所得知悉，原
        告對被告乙○○及台南郵局自應負表見代理之授權人責任。
      (4)至原告主張被告乙○○辦理解約時，未依郵政定期儲金處理須知第二十三條
        之二第二款及第四十八條第六款之規定，留存原告身分證影本，認有過失，
        經查，原告既將身分證交付其母保管，被告丁○○自其母取得原告之身分證
        、存單及印鑑章辦理定存解約手續，已見前述，則被告乙○○陳述：「八十
        九年一月十七日丁○○自己來，帶丙○○及丁○○印章、身分證、二張存單
        辦解約，．．．解約時要留存本人及代理人的身分證影本，我有留存」，並
        提出原告及被告丁○○身分證正、反面影本附卷，堪信被告乙○○陳述為真
        。至被告乙○○另自承：「解約時．．．還須在存單的背面簽代理人的姓名
        ，因為沒有代理人簽名欄，所以我請他（指被告丁○○）簽在背面，當時他
        有蓋丙○○的章，並寫丙○○的姓名，後來丙○○來查，我們發現沒有代理
        人的簽名，我們才請丁○○來補正，要他在立帳申請書及開戶申請書上簽名
        ，註明中途提款，解約當天是中午人多，只有少數幾位經辦員，而且又要到
        樓下用傳真機影印，沒有注意他是簽丙○○的名字，沒有簽自己的名字，而
        且把丁○○的身分證影本一併還他，所以後來補正時，才要他另補身分證影
        本過來」，足可認定被告乙○○辦理本件解約手續時，疏未注意未令代理人
        即被告丁○○簽名及留存被告丁○○之身分證影本，違反郵政定期儲金處理
        須知相關規定，惟被告丁○○既已提出解約付款應備之儲戶即原告身分證、
        存單及印鑑章，此部分注意義務縱有違反，與原告所受損害間，尚無因果關
        係，自難令負侵權行為之損害賠償責任，從而，原告依侵權行為及僱用人責
        任之規定，請求被告乙○○及台南郵局應就其損害負連帶賠償責任，洵屬無
        據，應予駁回。
五、原告請求被告丁○○給付侵權行為損害賠償一百九十五萬七千一百五十元部分
    (一)按「當事人主張有利於己之事實者，就其事實有舉證之責任。」，民事訴訟法
      第二百七十七條前段定有明文。次按民法第一百八十四條第一項前段規定侵權
      行為以故意或過失不法侵害他人之權利為成立要件，故主張對造應負侵權行為
      責任者，應就對造之有故意或過失負舉證責任（最高法院八十二年台上字第二
      六七號判決參照）。原告以被告丁○○在母親病重意識不清之八十九年一、二
      月間，自母親在中國信託商業銀行台南分行帳戶領出五十萬元，存入被告丁○○自己帳戶、在彰化銀行南台南分行帳戶領出一百零七萬七千元、在台南市第
      六信用合作社帳戶領出一百零二萬四千元，並出售洪蘇翠雲所有中國信託商業
      銀行股份一萬八千九百零六股，以交易價格每股五十元計算，預估得款九十四
      萬五千三百元，另洪蘇翠雲參加被告丁○○之妻林秀香之互助會，在八十九年
      三月得標，應收會款三十六萬八千元為被告丁○○據為己有等情，認已對母親
      洪蘇翠雲構成不法侵害行為，原告本於繼承及侵權行為之法律關係，請求被告
      丁○○應負其中二分之一之損害賠償責任，業經被告丁○○否認，自應由原告
      就被告丁○○之不法侵害行為負舉證責任，原告固以本院依聲請函查之中國信
      託商業銀行台南分行取款憑條及存入憑單各一紙、彰化銀行南台南分行取款單
      二紙、台南市第六信用合作社取款憑條二紙、原告提出之中國信託商業銀行股
      東時有股份資料表二紙及互助會單一紙等為證。惟查：
      (1)被告丁○○固陳述自中國信託商業銀行台南分行洪蘇翠雲帳戶領出之五十萬
        元，係奉母命轉帳捐贈財團法人台灣基督教台南市永福基督長老教會作為靈
        學紀念基金，彰化銀行南台南洪蘇翠雲帳戶存款，係被告丁○○以母親名義
        所開設，作為被告丁○○投資股票進出之用，對於洪蘇翠雲在台南市第六信
        用合作社帳戶存款及洪蘇翠雲參加林秀香互助會等則辯稱不知情，與其無涉
        等語。按存戶至金融機關領取存款或出售股票，均須提出相關之證明文書如
        存摺、印鑑章或股票等，縱依原告主張上開取款及出售股票之行為確係出於
        被告丁○○所為，然其必持有洪蘇翠雲之存摺、印鑑章或股票等始得為之。
      (2)原告雖以洪蘇翠雲自八十九年一月十四日因病情嚴重，癌細胞轉移至腦部，
        致神智不清，認係出於被告丁○○所盜領，然據行政院衛生署台南醫院九十
        年九月四日九十南醫歷字第四六九二號函覆：「病人於八十九年一月十四日
        至八十九年四月二日止，在本院住院治療。」、「住院期間大部份時間為意
        識清醒，僅在八十九年三月十三日、十四日及三月二十七日有短暫意識混亂
        發生，八十九年四月一日晚間九時始意識嗜睡至隔日四月二日七時四十分死
        亡。」，顯見洪蘇翠雲住院期間，除八十九年三月十三、十四、二十七日及
        四月一日晚間至四月二日上午死亡之期間外，其餘期間均意識清醒，而原告
        主張被告丁○○盜領存款及出售股票之時間，均在八十九年一、二月間，斯
        時洪蘇翠雲並無意識不清之情形，則其在意識清醒之情況下，將領款或出售
        股票所需之存摺、印鑑章或股票等交付他人辦理，應屬出於任意處分自己財
        產之行為，尚不足以認定受其委任之人有何不法侵害行為。
      (3)又據附卷被告丁○○提出台灣省合作金庫以八十九年四月七日（八九）合金
        總業字第○六八八三號函覆原告之文書記載：「有關台端（指原告）指稱令
        堂儲於本庫成功支庫之定期儲蓄存款由令兄代為辦理質借提領一案，復如說
        明」、「本案成功支庫派員前往醫院面見存戶（指洪蘇翠雲）本人親自徵詢
        借款意願，並獲應允後，完成對保手續，其處理過程均在令堂神智清醒及明
        確之意識下完成」，益證洪蘇翠雲在住院期間，非如原告所述均陷於神智不
        清之狀態。
      則依原告所舉事證尚不足以證明洪蘇翠雲上開財產之處分係出於被告丁○○之
      不法侵害行為。
    (二)至原告主張洪蘇翠雲參加由被告丁○○之妻林秀香為會首之互助會，洪蘇翠雲
      於八十九年三月間得標，金額為三十六萬八千元，此時洪蘇翠雲已陷入昏迷，
      如何標得互助會，而認該筆會款顯遭被告丁○○及其妻林秀香據為己有。然據
      原告所提互助會單，未記載每月開標日，由所載繳會日期：每月二十日、二十
      一日、二十二日三天，可推定開標日期應在每月二十日前，對照台南醫院前函
      記載，洪蘇翠雲住院期間大部份時間為意識清醒，在八十九年三月間，僅在三
      月十三、十四及二十七日有短暫意識混亂發生，至少洪蘇翠雲在三月二十日前
      後開標及繳會期間，並無意識不清之情形。況被告丁○○既非互助會首，亦未
      參加該會，原告復未舉證證明被告丁○○有何侵占會款情事，且縱林秀香有積
      欠洪蘇翠雲會款情事，原告仍得依合會及繼承之法律關係，向林秀香請求，其
      逕向被告丁○○為請求損害賠償，洵屬無據。
    (三)又縱依原告所述，被告丁○○於母親洪蘇翠雲去世前，對母親之財產有不法侵
      害行為，致洪蘇翠雲受有財產上之損害，洪蘇翠雲對被告丁○○此項財產上之
      損害賠償請求權，原告因繼承而取得其中二分之一之權利，惟本件兩造間因繼
      承母親遺產所為之爭執，已於八十九年四月二十四日簽立和解書約定「甲乙雙
      方遵守母親遺言書之內容及願意拋棄其他一切權利之主張」而劃下句點，此由
      證人蘇得福於九十一年三月一日證述：「因為爭執不完，所以我把和解書給雙
      方，拋棄一切權利主張的意思是希望他們財產分配到此為止，以後就算認為有
      不公平的地方，也不要再爭執．．．．．．和解書原先原告要把拋棄其他一切
      權利之主張劃掉，但後來我說如果這樣，我就不幫他們協調了，他才同意沒畫
      掉。」等語，益證兩造對因繼承所生財產上爭執，均同意在證人蘇得福之協調
      下，依和解書所約定之內容履行，原告自應受和解契約之拘束，不得再就和解
      前雙方之權利義務關係再為爭執，從而，原告依侵權行為及繼承之法律關係請
      求被告丁○○應賠償原告一百九十五萬七千一百五十元及自起訴狀繕本送達翌
      日起至清償日止，依週年利率百分之五計算之利息，亦屬無據。
六、綜上所陳，就原告聲明第一項依票據關係及和解契約，請求被告丁○○給付如附
    表所示票款二百萬元及自各該提示日起至清償日止，按週年利率百分之六計算之
    利息，洵屬有據，應予准許。原告聲明第二項依侵權行為損害賠償請求權，請求
    被告丁○○給付二十七萬二千零一十三元及其中二十四萬元自八十九年一月十八
    日起至清償日止，依週年利率百分之八．七五計算之利息，在五萬二千五百九十
    三元，及自八十九年二月一日起至清償日止，按週年利率百分之五．八五計算之
    利息範圍內為有理由，應予准許，逾此部分為無理由，應予駁回；至原告依侵權
    行為損害賠償請求權，請求被告乙○○及台南郵局應連帶給付二十七萬二千零一
    十三元，及其中二十四萬元自八十九年一月十八日起至清償日止，按週年利率百
    分之八．七五計算之利息，為無理由，亦應予駁回。至原告聲明第三項依侵權行
    為損害賠償請求權，請求被告丁○○給付一百九十五萬七千一百五十元，及自起
    訴狀繕本送達翌日起至清償日止，按週年利率百分之五計算之利息，亦無理由，
    應予駁回。
七、本判決第一項係命清償票據債務之判決，爰依職權宣告假執行。原告就其聲明第
    二項陳明願供擔保，請求宣告假執行，就原告勝訴部分，核無不合，爰酌定相當
    之擔保金額准許之，至原告敗訴部分，其假執行之聲請已失所附麗，應併予駁回
    。
八、結論：本件原告之訴為一部有理由，一部無理由，依民事訴訟法第七十九條但書
    、第三百八十九條第一項第四款、第三百九十條第二項，判決如主文。
中      華      民      國    九十二    年      一      月      二十    日
                                臺灣臺南地方法院民事第三庭
~B法      官  林逸梅
右為正本係照原本作成
如對本判決上訴，須於判決送達後廿日內向本院提出上訴狀
中      華      民      國    九十二    年      一      月      二十    日
~B法院書記官  魏芝雯
~F0
~T40
附表
┌──┬──┬─────┬─────────┬───┬──────────┬───────┬────┐
│編號│種類│支票號碼  │發    票    日    │發票人│提    示    日      │付    款    人│票面金額│
│    │    │          │                  │      │及    利    息      │              │新台幣  │
├──┼──┼─────┼─────────┼───┼──────────┼───────┼────┤
│一  │支票│DZ0000000 │八十九年八月十日  │丁○○│八十九年八月十日    │台南市第六信用│四十萬元│
│    │    │          │                  │      │自八十九年八月十日起│合作社建國分社│        │
│    │    │          │                  │      │至清償日止，按週年利│              │        │
│    │    │          │                  │      │率百分之六計算之利息│              │        │
├──┼──┼─────┼─────────┼───┼──────────┼───────┼────┤
│二  │支票│DZ0000000 │八十九年八月二十日│丁○○│八十九年八月二十一日│同          右│四十萬元│
│    │    │          │                  │      │自八十九年八月二十一│              │        │
│    │    │          │                  │      │日起至清償日止，按週│              │        │
│    │    │          │                  │      │年利率百分之六計算之│              │        │
│    │    │          │                  │      │利息                │              │        │
├──┼──┼─────┼─────────┼───┼──────────┼───────┼────┤
│三  │支票│DZ0000000 │八十九年八月三十日│丁○○│八十九年八月三十日  │同          右│四十萬元│
│    │    │          │                  │      │自八十九年八月三十日│              │        │
│    │    │          │                  │      │起至清償日止，按週年│              │        │
│    │    │          │                  │      │利率百分之六計算之利│              │        │
│    │    │          │                  │      │息                  │              │        │
├──┼──┼─────┼─────────┼───┼──────────┼───────┼────┤
│四  │支票│DZ0000000 │八十九年九月十日  │丁○○│八十九年九月十一日  │同          右│四十萬元│
│    │    │          │                  │      │自八十九年九月十一日│              │        │
│    │    │          │                  │      │起至清償日止，按週年│              │        │
│    │    │          │                  │      │利率百分之六計算之利│              │        │
│    │    │          │                  │      │息                  │              │        │
├──┼──┼─────┼─────────┼───┼──────────┼───────┼────┤
│五  │支票│DZ0000000 │八十九年九月二十日│丁○○│八十九年九月二十日  │同          右│四十萬元│
│    │    │          │                  │      │自八十九年九月二十日│              │        │
│    │    │          │                  │      │起至清償日止，按週年│              │        │
│    │    │          │                  │      │利率百分之六計算之利│              │        │
│    │    │          │                  │      │息                  │              │        │
└──┴──┴─────┴─────────┴───┴──────────┴───────┴────┘


司法院資訊處製作；財團法人民間司法改革基金會備份。
